【裁判字號】    87,訴,348
【裁判日期】    891025
【裁判案由】    侵權行為損害賠償
【裁判全文】
臺灣高等法院民事判決  八十七年度訴字第三四八號
    原      告  乙○○
    訴訟代理人  林宏信  律師
    複  代理人  陳慧琪  住台北市○○○路○段六十七號六樓
    被      告  甲○○  住台北市○○路○段一八七巷二號二樓
    被      告  丙○○  住台北市○○路○段一八七巷二號二樓
右當事人間因原告提起刑事附帶民事訴訟，請求侵權行為損害賠償事件，經本院刑事
庭裁定移送，本院判決如左︰
    主    文
被告甲○○應給付原告新台幣陸拾伍萬元及自民國八十四年四月十七日起至清償日止
按年息百分之五計算之利息。
被告丙○○應將如附表二所示之土地於民國八十三年十月廿日所設定金額為三千萬元
之抵押權登記予以塗銷。
原告其餘之訴駁回。
訴訟費用由被告甲○○負擔七分之一，被告丙○○負擔七分之五，餘由原告負擔。
原告假執行之聲請駁回。
    事    實
甲、原告方面：
壹、聲明：求為判決：
一、被告甲○○、丙○○應連帶給付原告新台幣（下同）四百四十六萬元，被告甲○
    ○另應給付原告六十五萬元，及均自民國（下同）八十四年四月十七日起至清償
    日止，按年息百分之五計算之利息。
二、被告丙○○應將如附表二所示之土地於民國八十三年十月廿日所設定金額為三千
    萬元之抵押權登記塗銷。
三、訴訟費用由被告連帶負擔。
四、聲明第一項部分願供擔保，請准宣告假執行。
貳、陳述：
一、原告為被害人（謝國珍）之繼承人，被告二人不法侵占謝國珍財產之刑事案件業
    經判決在案，原告自得依繼承及侵權行為之法律關係提起本件訴訟。
二、被告二人（丙○○為謝國珍之侄孫女）為夫妻，共同利用為謝國珍保管貸款金錢
    七百萬元之機會，於替謝國珍支付安養費、醫療費、喪葬費合計二百五十三萬元
    後，竟將所餘四百四十六萬元侵占入己，而投資於甲○○之事業；嗣後甲○○於
    八十四年一月十三日將謝國珍所有坐落於台北市○○○路一四四巷五弄七號十三
    樓之一房屋以八百三十五萬元出售予訴外人張希列，扣除七百萬元貸款及約七十
    萬元之土地增值稅、契稅後，甲○○竟將張希列所交付之六十五萬元餘款侵占入
    己，未交付予謝國珍。
三、又被告二人與謝國珍間並無任何抵押權約定之事實，竟用謝國珍之印章，偽造
    文書，利用不知情之人將謝國珍所有如附表二所示之土地七筆設定三千萬元之抵
    押權予丙○○，足生損害於謝國珍，原告為其繼承人，亦同受損害。
四、對被告陳述之答辯：
（一）被告二人共同侵占款項部分：被告對此並不爭執，惟辯係謝國珍本人同意云云
      。惟依本件刑事案件中之證物及證言以觀，均不足認謝國珍有交付該等款項之
      意，且上開二人於偵查中及刑事庭陳述時多所變更，自不足採，其等共同侵占
      之犯行至為明確，不容空言否認。
（二）被告二人共同偽造文書設定抵押權部分：被告等對設定抵押權予丙○○乙節亦
      不爭執，惟辯稱係經謝國珍同意云云。然被告等對於其二人所稱係謝國珍同意
      將土地設定三千萬抵押權予丙○○始終無法舉證以實其說，其所提出之證人，
      二次作證之證言顯有矛盾，其所舉之事實有違常理，所辯不足採信。
參、證據：援用刑事判決中所引用之証據。
乙、被告丙○○部分：
壹、聲明：求為判決：
一、駁回原告之訴及假執行之聲請。
二、訴訟費用由原告負擔。
貳、陳述：
一、原告據以請求之刑事判決，其判決事實內容不實在，謝國珍將其所有之不動產設
    定予丙○○，乃因謝國珍與原告之感情不睦，而不願將其所有之不動產遺留給原
    告而設，謝國珍生前並有立遺囑，其所遺留之財產均要給丙○○之母，不給原告
    。
二、謝國珍住在養老院時，其生活費均由被告支付並加以照顧，原告未加理睬，故謝
    國珍同意將其所有之房屋辦理貸款及出售，以便支付安養院之生活費及往生後之
    喪葬費用。
三、被告並沒有偽造文書，無論是委任狀、淡水第一信用合作社辦貸款的文件、申請
    印鑑證明變更、房屋租賃契約書上的簽名均係由謝國珍親簽，而遺囑上的也是他
    蓋的指印。
參、證據：援用於刑事判決中所引用之証據。
丙、被告甲○○部分：經通知未於言詞辯論期日到場，惟據其以前到場所為之聲明與
    陳述，均與被告丙○○相同，茲予引用。
丁、本院依職權調閱本院八十六年度上訴字第五四四二號偽造文書刑事案件全卷宗。
    理    由
一、被告甲○○經合法通知未於言詞辯論期日到場，查無民事訴訟法第三百八十六條
    所列各款之情事，爰依原告之聲請，由其一造辯論而為判決。
二、本件原告主張：被告二人為夫妻，共同利用為謝國珍保管貸款金錢七百萬元之機
    會，於替謝國珍支付安養費、醫療費、喪葬費合計二百五十三萬元後，竟將所餘
    四百四十六萬元侵占入己，而投資於甲○○之事業；嗣後甲○○於八十四年一月
    十三日將謝國珍所有坐落於台北市○○○路一四四巷五弄七號十三樓之一房屋以
    八百三十五萬元出售予訴外人張希列，扣除七百萬元貸款及約七十萬元之土地增
    值稅、契稅後，甲○○竟將張希列所交付之六十五萬元餘款侵占入己，未交付予
    謝國珍。又被告二人與謝國珍間並無任何抵押權約定之事實，竟用謝國珍之印
    章，偽造文書，將謝國珍所有如附表二所示之土地設定三千萬元之抵押權予丙○
    ○，原告為謝國珍之弟，為其繼承人，被告二人不法侵害謝國珍之財產，乃本於
    侵權行為及繼承之法律關係，請求命被告二人應連帶給付原告四百四十六萬元，
    被告甲○○另應給付原告六十五萬元，並均加付法定遲延利息，又被告丙○○應
    將如附表二所示之不動產抵押權予以塗銷之判決。
    被告二人則以：謝國珍生前住在養老院及醫院，其生活均係由被告二人負責，原
    告根本未加理睬，是謝國珍主動將房屋提供與渠等向銀行貸款及出售作為支付謝
    國珍之安養費及往生後之喪葬費用，謝國珍生前與原告感情不睦，不希望將所有
    之不動產遺留給原告，為了護產乃將系爭如附表二之土地設定抵押權與丙○○，
    其印鑑證明亦是謝國珍與渠二人一同前往戶政事務所辦理的，足見一切行為均獲
    謝國珍同意，並無侵害其財產之侵占及偽造文書之行為等語，資為抗辯。
三、本件原告主張之前開事實，固據其提出本院八十六年度上訴字第五四四二號刑事
    判決為據，惟遭被告二人所否認，並以前開情詞置辯，經查：
（一）謝國珍生前（於八十四年四月十六日死亡）於八十三年七月二十六日，與被告
      甲○○訂立委任契約，由謝國珍委任甲○○代為銷售其名下所有如附表一所示
      之不動產，授權甲○○訂立買賣契約及收受價金，並交付印鑑章一枚，不動產
      原始憑証，申請補發之所有權狀及有關証件予甲○○保管之事實，有原告不爭
      執之委任契約書影本在卷可稽（見影印卷第一頁）；次查，謝國珍生前在八十
      三年七月十二日確曾親自前往大同戶政事務所申請變更印鑑及請領印鑑證明，
      當時其意識清楚之事實，亦據大同戶政事務所之戶籍員柯彩鳳及秘書關來安分
      別於八十四年八月二十九日及九月七日偵查中到庭証明在卷（見影印卷第十六
      頁、二十八頁、九十六頁），足証謝國珍生前確有處分其所有如附表一所示不
      動產之意。再查，謝國珍生前以其所有坐落台北市○○○路之房屋提供作為抵
      押擔保，供丙○○向淡水第一信用合作社借款七百萬元，辦理貸款事宜，由甲
      ○○與謝國珍本人共同前往淡水第一信用合作社辦理，並經承辦人員陳志明當
      面告知係辦理抵押借款之情事，已分別據淡水第一信用合作社之承辦人員蔡盛
      隆、陳志明在偵查中陳明在卷（見影印卷第十五頁、七十三頁、七十五頁、九
      十五頁），並有抵押權設立登記申請書及擔保借款契約書各一件足資佐証（見
      影印卷第五十頁至五十三頁、七十九頁），再依代書廖淑女在偵查中所供『是
      的，當時是甲○○帶謝國珍、丙○○來我事務所，接洽事情他們都有談，謝國
      珍也有發言，．．．．』等語（見影印卷第九十七頁），堪認被告二人持謝國
      珍所有台北市○○○路一四四巷五弄七號十三樓之一房屋向信用合作社抵押借
      款一事，為謝國珍知情並同意甚明，系爭抵押借款既係由代書廖淑女所承辦，
      對於系爭借款之債務人與抵押義務人，在法律上之區別，理當知悉，若謝國珍
      本意係提供前開不動產為自己借款之用，即應使用其本人之名義為債務人兼抵
      押義務人，故証人廖淑女雖供稱謝國珍有表示要用這筆貸款之錢至日本玩，去
      住養老院云云，然因其借款之債務人並非謝國珍亦難僅憑此項供述即遽認系爭
      借款係屬謝國珍所有，系爭借款既係由丙○○出名向信用合作社借款，自應以
      出名借款之丙○○為有權受領之人，故縱令謝國珍與被告二人間約定應就所借
      得之款項用以支付謝國珍居住安養院之費用及醫藥等生活費，然此亦僅係被告
      二人有無遵照雙方之約定履行契約之問題，該筆抵押借款之設定謝國珍既始終
      均有出面與承辦人員接洽及簽名，被告二人自無偽造文書行為可言，而系爭借
      款係由淡水第一信用合作社直接撥款予債務人丙○○，並由丙○○之帳戶內直
      接扣繳利息，亦據証人陳志明、蔡盛隆陳明在卷（見影印卷第一三五頁反面）
      ，依此尚難認被告二人有侵占謝國珍之錢財七百萬元之行為，此部分原告雖提
      出本院八十六年度上訴字第五四四二號刑事判決為據，惟查附帶民事訴訟既經
      移送於民事庭，即為獨立之民事訴訟，其裁判本不受刑事判決認定事實之拘束
      （參見最高法院四十八年台上字第七一三號判例要旨），本院自得獨立認定事
      實，原告就此部分既無法舉証以資証明被告二人有侵占之不法行為，其主張即
      不足取。
（二）查謝國珍生前已委任被告甲○○出售其所有之不動產，甲○○本於委任關係而
      將謝國珍所有坐落台北市○○○路一四四巷五弄七號十三樓之一之房屋出售，
      難認係屬不法。系爭房屋原先已得謝國珍之同意而設定抵押貸款七百萬元，買
      賣契約中付款方式亦約明由買方承受抵押借款，且本件買賣在謝國珍生前，買
      方之代理人鍾延貴曾與謝國珍本人接洽過，地點在台北市○○街之安養院，時
      間在八十三年十二月二十三日以後，當時謝國珍神智清楚，且買方張希列亦曾
      與謝國珍見過面，因簽訂買賣契約後，原告有意見，張希列乃去看謝國珍等情
      ，業據証人鍾延貴在偵查中証明在卷（見影印卷第一０五頁），足証謝國珍生
      前同意並知悉系爭房屋出售之事實甚明。查系爭房屋之買賣總價金為八百三十
      五萬元，分三期支付，第一次為訂金五十萬元、第二次是稅金五十萬元，第三
      次交屋時再付二十五萬元，其中支付甲○○之支票面額為一百二十五萬元，貸
      款則由買方承受，土地增值稅、契稅約四十餘萬元由買方代繳後再由第二次價
      金中扣除等情，業據証人鍾延貴証明在卷（見影印卷第一０四頁至一０七頁）
      ，故系爭房屋之售價雖為八百三十五萬元，但扣除房屋原先已有之抵押貸款債
      務七百萬及稅金，實際可收到之價金數額為六十五萬元，前述之七百萬元抵押
      貸款既屬系爭房屋所負擔之債務，並由買方承受後由買方以向銀行清償之方式
      取代該部分價金之交付，即難認係遭被告二人侵占，至於甲○○實際收到之價
      款六十五萬元並未交付與謝國珍之事實，為被告甲○○所不爭，其雖辯稱謝國
      珍同意借渠使用云云，惟依據謝國珍生前與甲○○所定之委任契約書第八條明
      定，乙方（即甲○○）就出售甲方（即謝國珍）財產所得之金錢不得借貸與他
      人，應即交與甲方（見影印卷第一頁），被告甲○○收取應屬謝國珍所有出售
      房屋之價款六十五萬元供己使用，而未交付與謝國珍，復未能提出謝國珍同意
      出借之証明，自屬不法侵占，其辯解殊不足取，此部分原告之主張堪信為真。
（三）至於將如附表二所示之七筆地號土地設定三千萬元之抵押權予被告丙○○，其
      主要目的係為護產，以阻撓移轉給原告之事實，業據被告二人於本院及刑案中
      迭次陳明在卷（見本院卷第四十四頁、第一百二十九頁），並有抵押權設定申
      請書影本可稽（見影印卷第三十一頁至四十二頁），被告甲○○雖辯稱因謝國
      珍生前不願將遺產留給原告，乃將印鑑章及權狀交付與渠保管云云，然查系爭
      抵押權之聲請設定時間為八十三年十月十九日，當時謝國珍之神智尚清楚，非
      不可親自簽名於抵押權設定契約書之上，參以謝國珍就前開坐落台北市○○○
      路一四四巷五弄七號十三樓之一房屋設定抵擔貸款及出售事，均與被告二人共
      同出面與代書及銀行承辦人員接洽之情事以觀，謝國珍理當出面，惟事實上系
      爭抵押權之設定係由甲○○一人拿著謝國珍之印鑑証明、戶籍謄本、印鑑章及
      權狀到代書事務所，由代書填寫文件，甲○○蓋章後送件之事實，業據証人葉
      麗錦、林李靜靜在偵查中供明在卷（見影印卷第一三七頁反面），而被告甲○
      ○復自承僅委任狀、淡水第一信用合作社之抵押貸款文件、申請印鑑証明變更
      上之簽名、房屋租賃契約書上之簽名及遺囑上之按捺指印係謝國珍所親自為之
      （見本院卷第一四三頁），故本件附表二所示系爭七筆地號土地所設定三千萬
      元之抵押權設定書並非謝國珍所親自用印甚明，被告丙○○與謝國珍間既無任
      何債權債務或抵押債權關係存在，竟就如附表所示之七筆土地設定三千萬元之
      抵押權，顯然係屬虛偽不實，自屬無效，並足生損害於謝國珍及其遺產之繼承
      人，況被告因此所涉及之刑責部分，亦經法院判處有罪在案，有本院八十六年
      度上訴字第五四四二號刑事判決可憑，此部分堪信原告之主張為真實。
四、按以故意或過失不法侵害他人權利者，應負侵權行為之責，民法第一百八十四條
    第一項定有明文。被告甲○○以不法手段侵占原告之被繼承人謝國珍之財產六十
    五萬元，被告丙○○明知無抵押權之事實仍就謝國珍所有如附表二所示七筆土地
    虛偽設定三千萬元抵押權，致原告所繼承之財產權受有損害，故原告本於繼承人
    之身分及侵權行為法則，訴請被告丙○○塗銷如附表二之土地於八十三年十月二
    十所為抵押權設定登記，被告甲○○給付六十五萬及自八十四年四月十七日（即
    謝國珍死亡之翌日）起至清償日止按年息百分之五計算之利息，自屬應予准許，
    至超過前開部分原告之請求，即屬不應准許。
五、又原告聲明願供擔保聲請宣告假執行，就其勝訴部分，因兩造均不得上訴向告確
    定，自無宣告假執行之餘地，就其敗訴部分，其假執行之聲請，亦失所附麗，應
    併予駁回。
據上論結，本件原告之訴為一部有理由，一部無理由，依民事訴訟法第四百六十三條
、第七十九條但書、第三百八十五條第一項前段，判決如主文。
中    華    民    國    八十九    年        十      月      二十五      日
                              民事第四庭
                                  審判長法  官  李  瓊  蔭
                                        法  官  楊  豐  卿
                                        法  官  張      蘭
右正本係照原本作成。
如不服本判決，應於收受送達後二十日內向本院提出上訴書狀，其未表明上訴理由者
，應於提出上訴後二十日內向本院補提理由書狀（均須按他造當事人之人數附繕本）
上訴時應提出委任律師或具有律師資格之人之委任狀；委任有律師資格者，另應附具
律師及格證書及釋明委任人與受任人有民事訴訟法第四百六十六條之一第一項但書或
第二項（詳附註）所定關係之釋明文書影本。
中    華    民    國    八十九    年        十      月        三十      日
                                        書記官  應  瑞  霞
附註：
民事訴訟法第四百六十六條之一（第一項、第二項）：
對於第二審判決上訴，上訴人應委任律師為訴訟代理人。但上訴人或其法定代理人具
有律師資格者，不在此限。
上訴人之配偶、三親等內之血親、二親等內之姻親，或上訴人為法人、中央或地方機
關時，其所屬專任人員具有律師資格並經法院認為適當者，亦得為第三審訴訟代理人
。
附表一：
一、台北市○○區○○段一小段六地號、地目：林，面積：０．八六二六公頃，權利
    範圍：一四四分之七。
二、同右小段七二地號，地目：林，面積：０．一一０二公頃，權利範圍：一四四分
    之七。
三、同右小段七三地號，地目：建，面積：０．一八二七公頃，權利範圍：六十分之
    七。
四、同右小段七五地號，地目：旱，面積：０．一二八六公頃，權利範圍：一四四分
    之七。
五、同右小段七八地號，地目：林，面積：０．一一０二公頃，權利範圍：一四四分
    之七。
六、同右小段二一九地號，地目：林，面積：０．七二０一公頃，權利範圍：八分之
    一。
七、同右小段二二四之一地號，地目：田，面積：０．００一０公頃，權利範圍：所
    有權全部。
八、同右小段二二四地號，地目：田，面積：０．００二三公頃，權利範圍：所有權
    全部。
九、同右小段二二五地號，地目：建，面積：０．０五六四公頃，權利範圍：一六分
    之一。
十、同右小段二二五之一地號，地目：建，面積：０．００一七公頃，權利範圍：一
    六分之一。
十一、同右小段七五０之一地號，地目：建，面積：０．０一七八公頃，權利範圍：
      一六分之一。
十二、建物：台北市大同區○○○路一四四巷五弄七號十三樓之一（建號：一七八六
            號）及其共同使用部分（建號：一五一二號）。
      基地：台北市○○區○○段二小段七二地號，面積：０．三六四九公頃，權利
            範圍：八萬分之二六四。
十三、建物：台北市大同區○○○路三０六號七樓（建號：一九四八號）、七樓之一
            （建物：一九四九號）及其共同使用部分（建號：一九六二號）。
      基地：（一）、台北市○○區○○段一小段七八九地號，面積：０．０二八一
                    公頃，權利範圍：五二八０分之一七四。
            （二）、同右小段七八八地號，面積：０．００四八公頃，權利範圍：
                    五二八０分之一七四。
附表二：
一、台北市○○區○○段一小段六地號、地目：林，面積：０．八六二六公頃，權利
    範圍：一四四分之七。
二、同右小段七二地號，地目：林，面積：０．一一０二公頃，權利範圍：一四四分
    之七。
三、同右小段七三地號，地目：建，面積：０．一八二七公頃，權利範圍：六十分之
    七。
四、同右小段七五地號，地目：旱，面積：０．一二八六公頃，權利範圍：一四四分
    之七。
五、同右小段七八地號，地目：林，面積：０．一一０二公頃，權利範圍：一四四分
    之七。
六、同右小段二一九地號，地目：林，面積：０．七二０一公頃，權利範圍：八分之
    一。
七、同右小段二二五地號，地目：建，面積：０．０五六四公頃，權利範圍：一六分
    之一。


司法院資訊處製作；財團法人民間司法改革基金會備份。
